【裁判字號】    99,交聲,1061
【裁判日期】    990531
【裁判案由】    交管條例聲異
【裁判全文】
臺灣板橋地方法院交通事件裁定        99年度交聲字第1061號
原處分機關  交通部公路總局臺北區監理所板橋監理站
異  議  人  甲○○
即受處分人
上列受處分人即異議人因違反道路交通管理處罰條例案件，對於
交通部公路總局臺北區監理所板橋監理站99年4 月29日所為之板
監裁字第裁41-C00000000號裁決處分，聲明異議，本院裁定如下
：
    主    文
原處分撤銷。
甲○○汽車駕駛人，駕駛汽車經測試檢定有酒精濃渡超過規定標
準，因而肇事致人受傷，處罰鍰新臺幣壹萬伍仟元，並吊扣其駕
駛執照貳年，另施以道路交通安全講習。
    理    由
一、原處分意旨略以：異議人即受處分人甲○○於民國96年4 月
    10日上午9 時59分許，騎乘車牌號碼LMC-930 號重型機車行
    經臺北縣板橋市○○街52號前時，因有「酒後駕車，經板橋
    亞東醫院抽血檢測為252MG/DL（禁駛）」之違規情形，由臺
    北縣政府警察局板橋交通分隊員警於96年4 月12日掣單（北
    縣警交字第C00000000 號）舉發，嗣經交通部公路總局臺北
    區監理所板橋監理站（下稱原處分機關）查證後，認違規屬
    實，乃於99年4 月29日，以板監裁字第裁41-C00000000號裁
    決處分，依道路交通管理處罰條例第35條第1 項第1 款、第
    24條第1 項第2 款等規定（原裁定書漏載「第24條第1 項第
    2 款」），裁處異議人罰鍰新臺幣（下同）45,000元，併吊
    扣駕駛執照12月，且施以道路交通安全講習等語。
二、異議人異議意旨略以：法院（按為臺灣板橋地方法院檢察署
    檢察官之誤繕）經緩起訴處分，付國庫萬元而申請交通罰
    單不用罰，據此，爰聲明異議，請求撤銷原處分云云。
三、按汽車駕駛人飲用酒類後其吐氣所含酒精濃度超過每公升0.
    25毫克或血液中酒精濃度超過百分之0.05以上者以上者，不
    得駕車，道路交通安全規則第114 條第2 款定有明文；又按
    汽車駕駛人，駕駛汽車經測試檢定酒精濃度超過規定標準者
    ，處15,000元以上60,000元以下罰鍰，並當場移置保管該汽
    車及吊扣其駕駛執照1 年；因而肇事致人受傷者，並吊扣其
    駕駛執照2 年，道路交通管理處罰條例第35條第1 項定有明
    文；再汽車駕駛人，有同法第35條第1 項規定之情形者，應
    接受道路交通安全講習，道路交通管理處罰條例第24條第1
    項第2 款亦規定甚明；查：
(一)、按94年2 月5 日公布，95年2 月5 日施行之行政罰法第26條
    規定：「一行為同時觸犯刑事法律及違反行政法上義務規定
    者，依刑事法律處罰之。但其行為應處以其他種類行政罰或
    得沒入之物而未經法院宣告沒收者，亦得裁處之。前項行為
    如經不起訴處分或為無罪、免訴、不受理、不付審理之裁判
    確定者，得依違反行政法上義務規定裁處之。」即所謂一事
    不二罰原則，探究其立法目的，無非以一行為同時觸犯刑事
    法律及違反行政法上義務規定時，由於刑罰與行政罰同屬不
    法行為之制裁，而刑罰之懲罰作用較強，依刑事法律處罰即
    足資警惕，實無一事二罰再處行政罰之必要。且刑事法律處
    罰，由法院依法定程序為之，較符合正當法律程序，應予優
    先適用。但罰鍰以外之沒入或其他種類行政罰，因兼具維護
    公共秩序之作用，為達行政目的，行政機關仍得併予裁處。
    故汽車駕駛人酒後駕車時，如同時觸犯刑法第185 條之3 之
    公共危險罪者，道路交通主管機關除依上開行政罰法第26條
    第1 項但書規定，處以其他種類行政罰外，關於行政罰鍰部
    分，即應依行政罰法第26條、道路交通管理處罰條例第10條
    等規定移送地方法院檢察署處理。其後非有行政罰法第26條
    第2 項所定不起訴等事由，不得再依道路交通管理處罰條例
    第35條第1 項第1 款規定，裁處行為人罰鍰。至酒後駕車經
    檢察官為緩起訴處分，並命駕駛人向公益團體捐款或提供義
    務勞務者，駕駛人係履行檢察官為緩起訴處分命令，此等命
    令名義上雖非刑罰，但仍是一種特殊的處遇措施，造成駕駛
    人之財產減少或義務增加，性質上亦屬干預人民自由之處分
    ，與刑事制裁無異，實質上則為刑事處罰。再者，縱認該捐
    款命令因未經法院裁判所為之處罰，非刑事處分，但捐款行
    為究具行政罰鍰之性質，自不應就同一行為再受行政罰鍰（
    臺灣高等法院96年11月刑事庭庭長法律問題研討會決議參照
    ）。
(二)、惟按，參諸94年12月28日修正公布，95年7 月1 日施行之道
    路交通管理處罰條例第35條第8 款明文規定：「前項汽車駕
    駛人，經裁判確定處以罰金低於本條例第92條第3 項所定最
    低罰鍰基準規定者，應依本條例裁決繳納不足最低罰鍰之部
    分。」暨依違反道路交通管理事件統一裁罰基準及處理細則
    第2 條所定之「違反道路交通管理事件統一裁罰基準表」內
    容可知，「汽車駕駛人駕駛機器腳踏車，飲酒後其吐氣所含
    酒精成份超過每公升0.55毫克以上，應處最低罰鍰45,000元
    ；同時違反刑事法律者，經裁判確定處以罰金低於本條例第
    92條第3 項所定最低罰緩基準規定者，應依本條例裁決繳納
    不足最低罰鍰之部分」，是倘駕駛人所支付之緩起訴處分金
    ，未達道路交通管理處罰條例第92條第3 項所定最低罰鍰基
    準規定者，仍須補繳不足最低罰鍰之部分，始為適法，而檢
    察官為緩起訴處分並命向公益團體捐款者，其捐款解釋上亦
    屬道路交通管理處罰條例第35條第8 項所規定之罰鍰，監理
    機關雖不得再為行政裁罰，惟若駕駛人所支付之緩起訴處分
    金，未達道路交通管理處罰條例第92條第3 項所定最低罰鍰
    基準規定者，依該條例第35條第8 項之規定，仍須補繳不足
    最低罰鍰之部分（臺灣高等法院97年11月法律座談會第39號
    提案研討結果參照）。
(三)、據上，查本件受處分人即異議人於96年4 月10日上午6 時30
    分許，在臺北縣板橋市○○○路○ 段之工作地點，飲酒乙杯
    ，已達不能安全駕駛動力交通工具狀態後，猶騎乘車牌號碼
    LMC-930 號重型機車，欲返回臺北縣新莊市○○街住處，嗣
    於同日上午8 時15分許，途經臺北縣板橋市○○街52號前時
    ，因不勝酒力，注意力減弱，逆向行駛，不慎與對向車道上
    由李志豪所騎乘車牌號碼ARS-415 號重型機車，發生對撞，
    李志豪因而受有左腕挫傷之傷害，異議人人車倒地後，則當
    場昏迷，受有胸壁挫傷、創傷性氣胸、創傷性血胸等傷害，
    經送醫救治，抽血測得血液中酒精濃度為「252MG/DL」，換
    算成呼氣酒精濃度值為每公升1 點26毫克，而為警查獲；嗣
    異議人因前揭時地之酒後駕車同一事實，除由臺灣板橋地方
    法院檢察署檢察官以96年度偵字第13649 號為緩起訴處分，
    緩起訴期間為1 年，並命受處分人應於收受檢察官執行緩起
    訴處分命令通知書後2 個月內，向國庫支付30,000元，上開
    緩起訴處分於96年10月30日確定，受處分人並於97年2 月19
    日向國庫支付30,000元完畢，而前開緩起訴處分期間且於97
    年10月29日期滿未經撤銷外，異議人並因此事件另遭警摯單
    舉發「酒後駕車，經板橋亞東醫院抽血檢測為252MG/DL（禁
    駛）」之違規行為等情，經本院職權調閱臺灣板橋地方法院
    檢察署96年度緩第2974號、96年度偵字第13649 號全卷核閱
    無誤，且有臺北縣政府警察局舉發違反道路交通管理事件通
    知單、亞東紀念醫院96年4 月10日出具之生化檢驗報告、亞
    東紀念醫院診字第0960015250號診斷證明書（乙種）、前揭
    裁決書等在卷可稽，併為異議人所不爭執，是此部分事實，
    均堪認定。
(四)、綜上，本件異議人前開飲酒後駕駛車輛之行為，業經檢察官
    為緩起訴處分，並命異議人應於收受檢察官執行緩起訴處分
    命令通知書後2 個月內，向國庫支付30,000元，上開處分於
    96年10月30日確定，受處分人並於97年2 月19日向國庫繳納
    30,000元完畢各情，已如前述，異議人酒後駕車之行為同時
    觸犯刑法及違反行政法上義務，揆諸前揭說明，基於一事不
    二罰之原則，裁處罰鍰部分固無從再適用行政罰，惟因異議
    人經檢察官命向國庫支付30,000元部分，該金額未達道路交
    通管理處罰條例第92條第3 項所訂最低罰鍰基準，依臺灣高
    等法院97年11月法律座談會第39號提案研討結果，原處分機
    關就行政罰鍰差額部分即15,000元，仍得予以裁處，異議人
    須補繳不足最低罰鍰之部分，即補繳15,000元始為適法，從
    而，異議人前揭辯解，並不可採。
四、綜上所述，異議人確有於前揭時、地飲酒後駕駛機車肇事致
    人受傷之違規行為，固屬事證明確，然依道路交通管理處罰
    條例第35條第8 項之規定，異議人既已依緩起訴處分命令支
    付30,000元，原處分機關自僅得就差額即15,000元部分予以
    裁處，則原處分機關仍行裁處受處分人全額45,000元之罰鍰
    ，即難認允洽；又依同條例第35條第1 項之規定，本件係汽
    車駕駛人駕駛汽車經測試檢定酒精濃度超過規定標準，因而
    肇事致人受傷，即應吊扣異議人之駕駛執照2 年，茲原處分
    機關所為裁決處分疏未注意此節，僅吊扣異議人駕駛執照1
    年，於法容有違誤；是以本件聲明異議雖無理由，惟原處分
    既有如前所述之瑕疵，且因本件酒後駕車肇事致人受傷乃單
    一違規行為，罰鍰、吊扣駕照與道安講習之處分無從區分，
    是異議人雖僅就罰鍰部分聲明異議，然仍應由本院將原處分
    全部予以撤銷，並依道路交通管理處罰條例第35條第1 項第
    1 款、第24條第1 項第2 款等規定，自為裁罰如主文第2 項
    所示。
據上論斷，應依道路交通管理處罰條例第87條第2 項，道路交通
案件處理辦法第20條前段，裁定如主文。
中    華    民    國    99    年    5     月    31    日
                  交通法庭法  官  陳明偉
以上正本證明與原本無異
如不服本裁定應於送達後5 日內向本院提出抗告狀
                          書記官  陳玉心
中    華    民    國    99    年    5     月    31    日

司法院資訊處製作；財團法人民間司法改革基金會備份。
